臺灣臺南地方法院民事判決　　　　　　　99年度訴字第1262號
原　　　告　陳信雄
訴訟代理人　陳施美鶯
　　　　　　王盛鐸律師
複　代理人　王建強律師
被　　　告　陳李碧珠
　　　　　　陳忠信
上列當事人間請求侵權行為損害賠償事件，經本院於民國100年
6月29日言詞辯論終結，判決如下：
    主  文
原告之訴及假執行之聲請均駁回。
訴訟費用由原告負擔。
    事實及理由
壹、程序方面：
一、按訴狀送達後，原告不得將原訴變更或追加他訴。但有下列
    各款情形之一者，不在此限：二請求之基礎事實同一者、七
    不甚礙被告之防禦及訴訟之終結者。民事訴訟法第255條第1
    項第2款、第7款定有明文。又所謂請求之基礎事實同一，係
    指變更或追加之訴與原訴之主要爭點有其共同性，各請求利
    益之主張在社會生活上可認為同一或關連，而就原請求之訴
    訟及證據資料，於審理繼續進行在相當程度範圍內具有同一
    性或一體性，得期待於後請求之審理予以利用，俾先後兩請
    求在同一程序得加以解決，避免重複審理進而為統一解決紛
    爭者，即屬之（最高法院99年度台上字第1653號判決意旨參
    照）。本件原告起訴時原聲明為：「(1)陳寶全與被告陳李碧
    珠間就臺南市○○區○○段385、387地號土地之所有權移轉
    登記應予塗銷。(2)陳寶全與被告陳李碧珠間及被告陳李碧珠
    、陳忠信間，就臺南市○○區○○段613、614建號建物所有
    權移轉登記均應予塗銷。(3)被告陳李碧珠應給付原告新臺幣
    （下同）549,848元，及自起訴狀繕本送達翌日起至清償日
    止，按年息5%計算之利息。(4)被告陳李碧珠及陳忠信應連帶
    給付原告653,120元，及自起訴狀繕本送達翌日起至清償日
    止，按年息5%計算之利息。」，嗣於訴狀送達後，於民國
    100年6月8日具狀將前開聲明變更為：「(1)被告陳李碧珠及
    陳忠信應將於98年3月19日就臺南市○○區○○段613、614
    建號建物以贈與為原因之所有權移轉登記予以塗銷。(2)被告
    陳李碧珠應將與陳寶全間於97年3月11日就臺南市○○區○
    ○段387地號土地及臺南市○○區○○段613、614建號建物
    以夫妻贈與為原因之所有權移轉登記予以塗銷。(3)被告陳李
    碧珠應給付原告1,236,248元，及自起訴狀繕本送達翌日起
    至清償日止，按年息5%計算之利息。(4)被告陳李碧珠及陳忠
    信應連帶給付原告653,120元，及自起訴狀繕本送達翌日起
    至清償日止，按年息5%計算之利息(5)願供擔保，請准宣告假
    執行。」（見本院卷第96頁），經查，本件原告原請求之訴
    訟爭點即訴外人陳寶全於97年3月3日所為贈與行為時，其有
    無行為能力，及被告有否為侵害原告繼承權之行為。此就因
    被告陳李碧珠嗣後複將系爭不動產之一部移轉與他人，而所
    為變更追加之請求爭點兩者有其共同性，且兩請求間證據資
    料之利用亦有一體性，是原告所為訴之變更追加，係基於同
    一基礎事實，且並未妨礙被告之防禦與訴訟終結，揆之前揭
    規定，應予准許，合先敘明。
貳、原告起訴主張：
一、被告陳李碧珠為原告之生母，訴外人陳寶全（97年12月25日
    歿）為原告之生父。又陳寶全及陳李碧珠共育有四子，原告
    為次子，被告陳忠信為四子。訴外人陳寶全於91年間，因腦
    中風而有肢體中度障礙及重度失智之後遺症，不能自理生活
    起居，並領有重度殘障手冊。陳寶全自腦中風後，迄至死亡
    前，均因重度失智而影響語言之理解及表達能力。另依行政
    院衛生著嘉南療養院鑑定報告，陳寶全因罹患重度失智，欠
    缺作成判斷及解決問題之能力，並對於外界事物知覺理會、
    判斷作用能力及行為控制能力明顯缺損。
二、陳寶全死亡時，其遺產應由配偶即被告陳李碧珠及直系血親
    卑親屬4人共同繼承，每人應繼分均為五分之一。詎被告陳
    李碧珠及陳忠信明知陳寶全罹患重度失智，客觀上顯無行為
    能力，竟於97年3月間，利用陳寶全重殘失智，在不知情律
    師林聯輝見證下，簽立贈與契約，將其名下系爭不動產贈與
    被告陳李碧珠。事後更利用不知情代書，進而將系爭臺南市
    ○○區○○段385、386、387、391地號土地及坐落於上揭土
    地之613、614建號建物，以夫妻贈與之名義，辦理移轉登記
    至被告陳李碧珠自己名下。
三、陳寶全既罹患重度失智，當時所為贈與之意思表示，自屬無
    行為能力人所為之意思表示而無效，以此無效意思表示所生
    之贈與物權行為、債權契約，均不成立。又被告陳李碧珠、
    陳忠信利用陳寶全之病症，擅自移轉登記陳寶全名下不動產
    到自己名下之法律行為，致陳寶全死亡時之遺產減少，使其
    他繼承人包含原告在內，喪失依應繼分比例繼承上揭財產之
    權利，自亦對其他繼承人構成侵權行為。則原告自得依民法
    第113條及侵權行為之規定，請求被告回復原狀，塗銷上揭
    不動產移轉登記，使之回復為陳寶全之遺產。
四、綜上，被告陳李碧珠為侵吞陳寶全遺產，侵害其他繼承人依
    法繼承之財產權利，又配合知情之被告陳忠信就上揭不動產
    為如下之處分:
(一)被告陳李碧珠於98年3月19日將臺南市○○區○○段613、61
    4建號建物以贈與為名義移轉登記予知情之四子陳忠信。
(二)被告陳李碧珠於98年4月10日將臺南市○○區○○段386地號
    土地以贈與為名義移轉登記予知情之四子陳忠信。
(三)被告陳忠信與陳李碧珠為共同圖謀侵吞全部遺產，複又分別
    將臺南市○○區○○段386地號土地及同段391地號土地，以
    贈與為名義登記給不知情之陳忠信之子即陳譽仁。
(四)被告陳李碧珠明知系爭385地號土地因本案涉訟，不應任意
    移轉第三人，竟為妨礙原告就系爭385地號土地行使權利，
    而於本件訴訟中將系爭385地號土地，以贈與為名義登記給
    不知情之陳忠信之子即陳譽夫。
五、被告陳李碧珠明知陳寶全罹患重度失智併有語言能力障礙，
    無有能力就名下財產為任何處分之意思表示，所為法律行為
    自屬無效，竟仍擅自將陳寶全名下土地建物，以夫妻贈與名
    義移轉登記到自己名下，損害原告及其他繼承人依法共同繼
    承陳寶全遺產之權利。就目前仍登記在陳李碧珠名下之臺南
    市○○區○○段387地號土地，被告陳李碧珠應負回復原狀
    之責任，塗銷陳李碧珠為所有權人之登記。又被告陳李碧珠
    將臺南市○○區○○段613、614建號建物以夫妻贈與名義登
    記到自己名下後，再配合知情之四子陳忠信，將上開建物以
    贈與為名義移轉登記予被告陳忠信。被告陳李碧珠明知陳寶
    全之贈與為無效，自應將與陳寶全間於97年3月11日就臺南
    市○○區○○段387地號土地及臺南市○○區○○段613、61
    4 建號建物以夫妻贈與為原因之所有權移轉登記予以塗銷。
    另被告陳李碧珠與陳忠信均明知陳寶全之贈與為無效，竟為
    共同侵吞陳寶全遺產，侵害其他繼承人之權利，再將上開建
    物移轉贈與陳忠信名下。渠等應依共同侵權行為之現定連帶
    負回復原狀之責任，塗銷渠等所為臺南市○○區○○段613
    、614建號建物所有權移轉之登記。被告陳李碧珠為侵吞遺
    產，而將臺南市○○區○○段391地號土地，以贈與為名義
    登記給不知情之陳譽仁，此部分因客觀上無從主張回復原狀
    以塗銷陳譽仁所有權登記，則被告陳李碧珠自應依民法第
    113、184、215條以賠償原告之損害。本件臺南市○○區○
    ○段391地號土地面積為52.87平方公尺，公告現值每平方公
    尺52,000元，總值即為2,749,240元。又陳寶全之法定繼承
    人為配偶及四個兒子共五人，復查無陳寶全有任何關於遺產
    分配之遺囑，則每繼承人應繼分為五分之一。原告因被告陳
    李碧珠上開侵吞上開391地號土地遺產之行為所受之損害即
    為549,848元，被告陳李碧珠應賠償原告上開損害。
六、再者，被告陳李碧珠明知系爭385地號土地因本案涉訟，不
    應任意移轉第三人，竟為妨礙原告就系爭385地號土地行使
    權利，就系爭385地號土地，以贈與為名義登記給不知情之
    陳譽夫，此部分因客觀上無從主張塗銷陳譽夫所有權登記以
    回復原狀，被告陳李碧珠自應依民法第113、184、215條賠
    償原告損害。查臺南市○○區○○段385地號土地面積為
    66.00 平方公尺，公告現值每平方公尺52,000元，總值為
    3,432,000元。又陳寶全之法定繼承人為配偶及四個兒子共
    五人，復查無陳寶全有任何關於遺產分配之遺囑，則每繼承
    人應繼分為五分之一。被告陳李碧珠為妨礙原告對陳寶全之
    遺產主張權利，竟將系爭385地號土地贈與不知情之陳譽夫
    ，此一侵權行為致原告所受之損害，應以原告對系爭385地
    號土地應繼分之價值計算，即為686,400元，被告陳李碧珠
    應賠償原告上開損害。被告陳忠信與李碧珠為共同圖謀侵吞
    全部遺產，陳忠信因陳李碧珠贈與而取得臺南市○○區○○
    段386地號土地所有權後，又以贈與為名義輾轉登記給不知
    情之陳譽仁。此部分因客觀上無從主張回復原狀以塗銷陳譽
    仁所有權之登記，被告陳李碧珠及陳忠信自應依民法第184
    、185、215條賠償原告損害。查臺南市○○區○○段386地
    號土地面積為62.80平方公尺，公告現值每平方公尺52,000
    元，總值即為3,265,600元。又陳寶全之法定繼承人為配偶
    及四個兒子共五人，復查無陳寶全有任何關於遺產分配之遺
    囑，則每繼承人應繼分為五分之一。則原告因被告陳李碧珠
    及陳忠信上開侵吞遺產之共同侵權行為所受之損害即為
    653,120元，被告陳李碧珠、陳忠信應連帶賠償原告上開損
    害。
七、對被告抗辯之陳述：
(一)被告所提出之錄影光碟，並不足以證明陳寶全贈與系爭不動
    產予被告陳李碧珠係出於自由意志。蓋查錄影畫面中，所有
    在場之人，包含見證之律師，均未向陳寶全提問是否願意將
    名下不動產贈與被告陳李碧珠，畫面中也未見陳寶全有點頭
    或口頭表示同意贈與，足見被告陳李碧珠係利用陳寶全生前
    無法清楚表達自己意思，使不知情之律師見證，以取得陳寶
    全名下不動產，侵害其他繼承人依法所得繼承之權利。又錄
    影畫面中，有一女子聲音提到陳寶全年80歲就像嬰兒一般。
    事實上，陳寶全當時罹患老年失智症，智能狀態幾如嬰兒般
    ，根本無法就處分名下不動產等重大法律行為作出有意識的
    判斷。再者，被告陳忠信於錄影畫面中提到在照顧陳寶全期
    間，時好時壞等語，衡情應係指身體狀況而官，至於失智的
    病症，縱有稍微好轉，亦也無可能恢復至足以自由處分名下
    不動產之程度。
(二)又陳寶全中風住院期間，係原告在醫院陪伴照顧，待陳寶全
    出院後，則由被告陳李碧珠申請外籍看護在家照顧，直至陳
    寶全過世。故被告陳稱陳寶全生前係由陳信忠獨立扶養云云
    ，與事實不符。
八、綜上，被告陳李碧珠、陳忠信利用陳寶全之病症，侵吞陳寶
    全財產，使陳寶全死後之積極遺產減少，侵害原告繼承之權
    利，原告依民法第113條、第184、185條之規定，聲明：
(一)被告陳李碧珠及陳忠信應將於98年3月19日就臺南市○○區
    ○○段613、614建號建物以贈與為原因之所有權移轉登記予
    以塗銷。
(二)被告陳李碧珠應將與陳寶全間於97年3月11日就臺南市○○
    區○○段387地號土地及臺南市○○區○○段613、614建號
    建物以夫妻贈與為原因之所有權移轉登記予以塗銷。
(三)被告陳李碧珠應給付原告1,236,248元，及自起訴狀繕本送
    達翌日起至清償日止，按年息5%計算之利息。
(四)被告陳李碧珠及陳忠信應連帶給付原告653,120元，及自起
    訴狀繕本送達翌日起至清償日止，按年息5%計算之利息
(五)願供擔保，請准宣告假執行。
參、被告則以：
一、原告主張訴外人陳寶全因腦中風而有肢體中度障礙及重度失
    智云云，與事實不符。蓋陳寶全生前雖因中風而生活需人照
    料，但並不因而喪失對事物之理解及自由表達意思之能力，
    其至死亡前，尚能與家人互動、開玩笑，其對身體之知覺亦
    也有反應。陳寶全生前與被告等同住，且由被告陳忠信獨立
    扶養，因原告鮮少回家探視及照顧父母，僅憑父親生前之病
    史即妄加猜測，實屬無據。
二、陳寶全生前為處理其財產，乃將系爭土地贈與其配偶即被告
    陳李碧珠，並立有贈與契約書為憑。立契約書時陳寶全尚有
    意識，並能表達其意願，且雙方為昭慎重，並委請里長葉煌
    杰及律師林聯輝當場見證。是上開贈與行為出自陳寶全之真
    意，所為贈與係在其有效處分下所為，自係合法有效之贈與
    ，原告謂上該贈與行為係侵害其應繼承之權利，實不足採。
三、實則陳寶全生前業出資購買臺南市○○路○段17號房屋供原
    告居住生活，其生前均有購買房產予其他子女並妥善分配，
    獨被告陳忠信無，且陳寶全生前係受被告陳李碧珠、陳忠信
    扶養照顧，故出於其本意將系爭房地留予被告二人。本案實
    係原告於陳寶全死後，迅即出而爭產，於人情義理上，實難
    容人等語，資為抗辯。並聲明：如主文所示。
肆、得心證之理由：
一、查訴外人陳寶全與其妻即被告陳李碧珠育有四名子女，原告
    為其次子，被告陳忠信為其四子。陳寶全於91年間因腦中風
    而遺有肢體中度障礙之後遺病，並領有重度殘障手冊，其所
    有坐落臺南市○○區○○段385、386、387及391地號土地及
    其上同段613、614建號建物，均於97年3月11日以贈與為原
    因，移轉登記予被告陳李碧珠所有。陳寶全於97年12月25日
    死亡。嗣於98年3月19日被告陳李碧珠將臺南市○○區○○
    段613、614建號建物所有權移轉登予被告陳忠信，並於同年
    4 月10日將臺南市○○區○○段386號土地所有權移轉登記
    予被告陳忠信，被告陳忠信復於99年1月19日移轉登記予其
    子陳譽仁。被告陳李碧珠另於本案繫屬中之100年3月8日將
    臺南市○○區○○段385地號土地所有權移轉登予被告陳忠
    信之子陳譽夫等情，業據原告提出行政院衛生署台南醫院病
    歷、系爭建物及土地登記第二類謄本（本院調字卷第13至22
    頁）、繼承系統表（本院卷第20頁），及行政院衛生署台南
    醫院99年10月11日南醫歷字第0990009488號函、臺南市臺南
    地政事務所100年3月22日臺南地所登字第1000002544號函檢
    附青年段385地號地籍謄本（本院卷第19頁、第82至84頁）
    為憑，且為兩造所不爭，堪信為真實。
二、次查，原告主張被告陳李碧珠於97年3月間某日，在其配偶
    陳寶全於彌留無意識下，於贈與契約書贈與人欄偽簽「陳寶
    全」署名，偽造陳寶全將其所有臺南市○○街63號建物贈與
    被告本人之贈與契約書，對被告陳李碧珠提出涉嫌偽造私文
    書之刑事告發，然於100年1月13日由檢察官為不起訴處分等
    情，業據被告提出臺灣臺南地方法院檢察署檢察官不起訴處
    分書影本為證（本院卷第99至101頁），且為兩造所不爭，
    亦堪信為真實。
三、原告起訴主張被告等共同侵吞陳寶全遺產，故意侵害原告繼
    承權，爰依侵權行為法律關係，請求被告賠償其損害等語，
    被告否認之，並以上揭情詞置辯，故本件之爭點厥為：(1)97
    年3月3日當日訴外人陳寶全意識是否清楚？其有無能力為移
    轉所有權之意思表示？(2)被告等究有無侵害原告之繼承權？
（一）按能獨立以法律行為負義務者，有訴訟能力，民事訴訟法
      第45條定有明文。成年人如未受禁治產宣告，除有心神喪
      失、無意識或精神錯亂而達喪失意思能力程度之情形外，
      均享有完全之行為能力，能獨立以法律行為負擔義務，自
      不能謂為無訴訟能力（最高法院86年度台上字第3049號判
      決可參）。查訴外人陳寶全於91年5月24日因急性腦中風
      （左側丘腦出血）住院，於91年7月27日出院，出院後在
      門診追蹤治療，發現有失智狀況，92年8月14日經行政院
      衛生署臺南醫院開具殘障手冊，記載肢體中度、失智重度
      ，不用再複檢，95年6月8日就診後至97年9月18日回診，
      病歷記載仍有失智狀況，有行政院衛生署臺南醫院99年10
      月11日南醫歷字第0990009488號函及病歷資料（參本院卷
      第19頁、99年度司南調字第104號卷第13-14頁）附卷可佐
      ，惟陳寶全既未經本院宣告禁治產，則其於97年3月間所
      為之法律行為是否有效，仍應視其有無意思能力以為斷。
      經本院當庭勘驗97年3月陳寶全訂立贈與契約時之錄影光
      碟，在場律師詢問陳寶全係何年出生，陳寶全能明確答覆
      ，且能與在場里長葉煌杰交談，其後又稱抱歉麻煩律師到
      此協助辦理贈與事宜，顯然陳寶全尚知一般互動禮儀，此
      有錄影光碟及本院99年11月16日勘驗筆錄可稽（見本院卷
      第35-36頁），參以證人葉煌杰證稱：「當初我有去作證
      陳寶全移轉財產的事情，當時是被告陳忠信來拜託我去處
      理，現場也有律師，我知道陳寶全行動不方便有生病，處
      理這個財產我很慎重，當時我有輕拍他的肩膀問他有沒有
      很高興要把財產給你太太，他有告訴我說，他很高興要把
      財產給他的太太，我也有看到過陳寶全跟他太太及看護出
      來運動，（問，陳寶全蓋印前，律師有無將契約的文字唸
      給陳寶全聽？）律師有作這個動作，我認為他當天談話正
      常，其經復健後感覺有比較好。」等語綦詳（同上卷第
      63-65頁），另經行政院衛生署嘉南療養院就上開光碟對
      話鑑定結果亦認：「未能由此發現其當時之認知功能是否
      有明顯缺損。」有該院100年4月11日嘉南司字第10000024
      03號函附精神鑑定報告書有憑（同上卷第80-81頁），陳
      寶全為贈與時既能與他人對答，且經鑑定亦未發現其當時
      認知功能有明顯缺損，足證其有意思能力無訛，則其所為
      之贈與行為自屬合法有效，是原告主張陳寶全當時失智，
      其所為贈與之意思表示，自屬無行為能力人所為之意
      思表示而無效云云，顯不足採。
（二）次查，證人蘇秋男雖證稱：「94年3月5日至98年4月5日，
      我住在臺南市○○街63號，我有看過陳寶全，他在一樓，
      我跟他們租4樓，我不是醫生，但是我看他身體不是很好
      ，走路不是很順，都讓他太太牽扶去運動，我的感覺陳寶
      全的情形沒有很好，但是我不是醫生，我知道他到底有沒
      有正常人的意識，我一個月看到陳寶全二至三次，他有意
      識，但是意識如何，我不瞭解」等語（同上卷第65-67頁
      ），審酌證人蘇秋男既非醫生，自難認其能正確認知陳寶
      全當時之心智狀態如何，況97年3月為贈與行為時，其亦
      未在場，則其前揭證詞尚難為有利於原告之認定，又上開
      精神鑑定報告書固稱：失智症為一進行性退化性疾病，以
      此光碟拍攝時間，其認知功能或較92年時更形退化，故雖
      個案當時對部分一般簡單之對話尚可回應，但對外界事務
      之知覺理會、判斷作用能力及其行為控制能力已有明顯缺
      損，雖未達到全然喪失，但已較普通人平均程度顯然減退
      之程度等語，有上開報告書可考，惟考量陳寶全日常照顧
      者均為被告陳李碧珠，於97年3月時，被告陳李碧珠已75
      歲，陳寶全將遺產贈與於妻，一方面感念其照顧之辛勞，
      一方面使其妻晚年有所憑藉，乃符合人之常情，其贈與行
      為既合情合理，實難認有何判斷作用或行為控制能力缺損
      ？況被告陳李碧珠涉犯偽造文書乙案，業經檢察官調查後
      ，認定陳寶全簽立系爭贈與契約書時精神良好且意識清楚
      ，故核與偽文書罪構成要件有間，而為不起訴處分確定，
      有99年度偵字第11671號不起訴處分書可佐。益證系爭贈
      與行為係出於陳寶全之意思表示無訛，是原告主張被告陳
      李碧珠明知陳寶全罹患重度失智併有語言能力障礙，無有
      能力就名下財產為任何處分之意思表示，所為法律行為自
      屬無效，竟仍擅自將陳寶全名下土地建物，以夫妻贈與名
      義移轉登記到自己名下，損害原告及其他繼承人依法共同
      繼承陳寶全遺產之權利云云，委無足採。本件被告既無不
      法侵害被告之權利，則原告依民法113條及侵權行為法律
      關係，請求被告塗銷移轉登記及損害賠償，即屬無據。
四、綜上所述，原告主張依民法113條及侵權行為等法律關係，
    請求被告陳李碧珠及陳忠信應將於98年3月19日就臺南市○
    ○區○○段613、614建號建物以贈與為原因之所有權移轉登
    記予以塗銷，及被告陳李碧珠應將與陳寶全間於97年3月11
    日就臺南市○○區○○段387地號土地及臺南市○○區○○
    段613、614建號建物以夫妻贈與為原因之所有權移轉登記予
    以塗銷。又被告陳李碧珠應給付原告1,236,248元，及自起
    訴狀繕本送達翌日起至清償日止，按年息5%計算之利息。
    及被告陳李碧珠及陳忠信應連帶給付原告653,120元，及自
    起訴狀繕本送達翌日起至清償日止，按年息5%計算之利息等
    如其訴之聲明所示，均為無理由，應予駁回。本件原告之訴
    既經駁回，其假執行之聲請已失所附麗，應併駁回之。
伍、本件事證已臻明確，兩造其餘攻擊防禦方法及舉證，均核於
    判決之基礎及結果無影響，無庸一一論列，附此敘明。
陸、據上論結，本件原告之訴為無理由，依民事訴訟法第78條，
    判決如主文。
中    華    民    國   100    年    7     月    13    日
                  民事第三庭    法  官  廖建彥
以上正本係照原本作成。
如對本判決上訴，須於判決送達後20日內向本院提出上訴狀。
如委任律師提起上訴者，應一併繳納上訴審裁判費。
中    華    民    國   100    年    7     月     13    日
                                書記官  蘇玟心